【裁判字號】    99,易,1813
【裁判日期】    991004
【裁判案由】    妨害自由
【裁判全文】
臺灣臺中地方法院刑事判決              99年度易字第1813號
公  訴  人  臺灣臺中地方法院檢察署檢察官
被      告  乙○○
上列被告因妨害自由案件，經檢察官提起公訴（99年度偵字第
8321號），本院判決如下：
    主    文
乙○○無罪。
    理    由
一、公訴意旨略以：被告乙○○係臺中縣大里市○○街「東美社
    區」住戶，該社區住戶長期以來，均取道臺中縣大里市○○
    路960號建物1樓通道，接通塗城路進出，詎於民國96年6月
    26日及29日，因上開建物所有權人吳秀榛不願忍受自有土地
    及建物1樓長期供他人通行使用，而未依原起造人吳東海向
    臺中縣政府所為並經明文註記於73年建管使字第2764號使用
    執照上之「在旁之八米計劃道路未開闢前，願無條件供後面
    居民通行之使用」等允諾，予以封閉，引發東美社區住戶不
    滿，並由部分住戶田玉燕、江寶玲、乙○○、黃春香、陳幼
    華具狀向臺灣臺中地方法院檢察署對吳秀榛提出妨害自由告
    訴，經該署以97年度偵字第1351號不起訴處分確定在案。嗣
    吳秀榛更於98年12月30日將上開建物及其坐落土地出售予甲
    ○○，同時約定「買賣雙方自簽立本契約書後，同意由買方
    進行房屋裝潢修繕事宜；並自開始修繕之時，視為雙方已完
    成點交，即點交後買方就標的物不待所有權移轉登記，即有
    管理、使用、收益、處分之權利」，甲○○旋於99年1月19
    日委託許健隆前往上址將圍籬鋼板焊切並裝設門板供進出使
    用，另委託李榮琪於同年月20日前往巡察時，發現上址圍籬
    鋼板均遭不詳人士予以拆除堆置在地，甲○○乃再委託李榮
    琪及許健隆於同年月21日上午前往上址施工，欲將圍籬鋼板
    予以搭建復原，乙○○竟基於強制犯意，在上址建物1樓，
    接續強行以身體阻擋許健隆前方之方式，阻擋許健隆施工，
    以強暴手段，妨礙佔有人甲○○委託李榮琪、許健隆等人行
    使使用收益上開建物土地之權利。因認被告乙○○涉犯刑法
    第304條第1項之強制罪嫌云云。
二、按犯罪事實應依證據認定之，無證據不得認定犯罪事實，刑
    事訴訟法第154條第2項定有明文。又告訴人之指述，係以使
    被告受刑事訴追為目的，是其陳述是否與事實相符，仍應調
    查其他證據以資審認，又告訴人之指訴，係以使被告判罪處
    刑為目的，故多作不利於被告之陳述，自不得以其指訴為被
    告犯罪之唯一證據，最高法院52年台上字第1300號、84年度
    台上字第5368號著有判例可資參照。而認定不利於被告之事
    實，須依積極證據，苟積極證據不足為不利於被告事實之認
    定時，即應為有利於被告之認定，最高法院30年上字第816
    號著有判例可資參照。
三、本件公訴意旨認被告涉強制罪嫌，無非係以告訴人甲○○之
    指述、證人李榮琪、許健隆之證述，及不動產買賣契約書影
    本、臺中縣警察局霧峰分局成功派出所受理刑事案件報案三
    聯單影本、現場錄影光碟壹張、臺灣臺中地方法院檢察署97
    年度偵字第1351號偵查卷影本資為論據。訊據被告堅詞否認
    有何強制犯行，並辯稱：伊當時只是站在現場，該巷道是伊
    走了3、40年，伊是在行使自己的權利，伊係防衛自己及其
    他居民之通行權，並無妨礙工人或告訴人權利之犯意等語。
    經查：
  (一)證據能力方面：按被告以外之人於審判外之陳述雖不符刑事
    訴訟法第159條之1至之4等4條之規定，而經當事人於審判程
    序同意作為證據，法院審酌該言詞陳述或書面陳述作成時之
    情況，認為適當者，亦得為證據；當事人、代理人或辯護人
    於法院調查證據時，知有刑事訴訟法第159條第1項不得為證
    據之情形，而未於言詞辯論終結前聲明異議者，視為有前項
    之同意，同法第159條之5定有明文。立法意旨在於傳聞證據
    未經當事人之反對詰問予以核實，原則上先予排除。惟若當
    事人已放棄反對詰問權，於審判程序中表明同意該等傳聞證
    據可作為證據；或於言詞辯論終結前未聲明異議，基於尊重
    當事人對傳聞證據之處分權，及證據資料愈豐富，愈有助於
    真實發見之理念，且強化言詞辯論主義，使訴訟程序得以順
    暢進行，上開傳聞證據亦均具有證據能力。本案檢察官所舉
    之證據方法，其中關於證人即告訴人甲○○、證人李榮琪、
    許健隆於偵查中之陳述，及上開被告以外之人於審判外之書
    面陳述，暨本院調閱臺灣臺中地方法院檢察署99年度偵字第
    7042號卷宗全卷所示之證據方法，性質上均屬傳聞證據，惟
    被告及檢察官於本院言詞辯論終結前，均未主張有刑事訴訟
    法第159條第1項不得為證據之情形，本院審認上開證據作成
    時之情況，認應無違法或不當情事，與本案待證事實間復具
    有相當之關聯性，以之作為證據應屬適當，均有證據能力。
  (二)本件門牌號碼臺中縣大里市○○路960號建物及其坐落之土
    地（下稱系爭建物），由原所有權人吳秀榛於98年12月30日
    出售予告訴人甲○○，甲○○旋於99年1月19日委託許健隆
    前往上址1樓通道以圍籬鋼板焊切並裝設門板，另於同年月
    20 日委託李榮琪前往巡察時，發現上址圍籬鋼板均遭不詳
    人士予以拆除堆置在地，甲○○乃再委託李榮琪及許健隆於
    同年月21日上午前往上址施工，欲將圍籬鋼板予以搭建復原
    時，被告乙○○站在許健隆前方，致許健隆無法施工等情，
    業據告訴人甲○○指述歷歷，並經證人李榮琪、許健隆證述
    明確，復為被告所不爭執，此部分事實固堪信為真實；惟被
    告乙○○係臺中縣大里市○○街「東美社區」住戶，該社區
    住戶長期以來，均取道臺中縣大里市○○路960號建物1樓通
    道，接通塗城路進出，而告訴人甲○○委託許健隆將圍籬鋼
    板焊切並裝設門板之處，即係供作被告及附近居民多年來進
    出時使用之通道等情，業據被告供述在卷，且為檢察官所不
    爭執，足認告訴人甲○○委託許健隆將圍籬鋼板焊切並裝設
    門板之行徑，已影響被告及其他「東美社區」住戶使用該通
    道之權益。又觀諸系爭建物之使用執照，其附註欄上確實載
    有「在旁之八米計劃道路未開闢前，願無條件供後面居民通
    行之用」等字樣，此有該建物(73)建管字第2764號使用執照
    影本1紙附卷可稽，可知系爭建物起造人取得該建物使用執
    照時，曾承諾提供上揭通道「在旁之八米計劃道路未開闢前
    ，願無條件供後面居民通行之用」，而系爭建物「在旁之八
    米計劃道路」尚未開闢一節，業經臺中縣大里市公所查覆略
    稱：所指有無闢建八米計畫道路乙節，應係指鳳城街，該路
    段係屬八米都市○○道路，該路段本所尚未徵收開闢，現況
    道路應係民眾依都市計劃使用規定形成等語，此有該所99年
    4 月27日里市工字第0990010406函文及所附之都市○○○○
    街道圖在卷可按（見臺灣臺中地方法院檢察署99年度偵字第
    7042號卷宗影本第23頁背面）；且系爭建物原所有權人吳秀
    榛前曾向臺中縣政府申請將上開執照附註欄所為上開註記予
    以刪除並恢復為店鋪使用乙節，經臺中縣政府函覆略稱：附
    註欄之上開註記，係依當時核發建築執照之現況情形核定，
    無法逕予刪除，此有臺中縣政府94年4月18日府工建字第
    0940089590號函文影本1紙附卷足憑（見臺灣臺中地方法院
    檢察署99年度偵字第7042號卷宗影本第20頁），則被告主觀
    上認其有通行系爭通道之權利一節，衡情尚非無據。
  (三)查刑法妨害他人行使權利之強制罪，須具有妨害他人行使權
    利之主觀犯意。本件告訴人甲○○委託許健隆在上址將圍籬
    鋼板焊切並裝設門板，明顯為了阻止被告及其他「東美社區
    」住戶通行上揭通道，而被告乙○○因主觀上認其有通行系
    爭通道之權利，見此情狀，即站立該處，固致告訴人所僱用
    之工人不能順利施工，惟被告主觀上既認其仍有通行系爭通
    道之權利，其目的應係在維護自身之通行權益及系爭建物1
    樓通道之現有狀況，否則系爭建物1樓通道遭告訴人封閉後
    ，被告及其他「東美社區」住戶將來即無法利用上開通道通
    行，則被告所為，自難遽認其有妨害他人行使權利之犯意，
    此與強制罪之構成要件尚屬有間。
四、綜上所述，本件告訴人之指訴，尚難採為不利於被告之認定
    ，而檢察官所舉證據，仍無法證明被告所為有妨害他人行使
    權利之犯意，本院復查無其他積極證據足資證明被告有檢察
    官所指之上開犯行，被告犯罪猶屬不能證明，依照首揭說明
    ，自應為被告無罪之諭知。
據上論斷，應依刑事訴訟法第301條第1項，判決如主文。
本案經檢察官丙○○到庭執行職務。
中    華    民    國    99    年    10    月     4    日
                  刑事第二庭    法  官  鄭永玉
以上正本證明與原本無異。
如不服本判決應於收受送達後10日內向本院提出上訴書狀，並應
敘述具體理由；其未敘述上訴理由者，應於上訴期間屆滿後20日
內向本院補提理由書（均須按他造當事人之人數附繕本）「切勿
逕送上級法院」。
                                書記官  蔡伸蔚
中    華    民    國    99    年    10    月    4     日

司法院資訊處製作；財團法人民間司法改革基金會備份。
